【裁判字號】    93,上,401
【裁判日期】    951107
【裁判案由】    損害賠償
【裁判全文】
臺灣高等法院民事判決                   93年度上字第401號
上  訴  人  乙○○○
            甲○○○
共      同
訴訟代理人  楊美玲律師
複代理  人  陳曉鳴律師
被上訴  人  丁○○
訴訟代理人  陳淑真律師
複代理  人  吳佩玲律師
            周憲文律師
上列當事人間請求損害賠償事件，上訴人對於中華民國93年 3月
10日臺灣臺北地方法院92年度訴字第1202號第一審判決提起上訴
，經本院於95年10月24日言詞辯論終結，判決如下：
    主  文
上訴駁回。
第二審訴訟費用由上訴人負擔。
    事實及理由
一、按「法律行為發生債之關係者，其成立要件及效力，依當事
    人意思定其應適用之法律」；「當事人意思不明時，同國籍
    者依其本國法，國籍不同者依行為地法」；「關於由侵權行
    為而生之債，依侵權行為地法」，涉外民事法律適用法第 6
    條第1、2項、第9條第1項分別定有明文。上訴人均為日本國
    籍；被上訴人則為中華民國籍，本件屬涉外事件。上訴人主
    張兩造醫療契約不完全給付及侵權行為地均在台北市，依前
    開規定，自應適用中華民國之法律。
二、上訴人起訴主張：上訴人乙○○○、甲○○○係夫妻，於民
    國（下同）91年 8月24日，前往被上訴人經營之輝雄聯合診
    所進行全身健康檢查，上訴人乙○○○經被上訴人進行全大
    腸內視鏡特檢後，並無異狀。詎於91年 8月25日晚上7、8點
    左右，發生腹部疼痛及發燒等症狀，緊急送行政院國軍退除
    役官兵輔導委員會台北榮民總醫院（下稱台北榮民總醫院）
    急診，經開刀後確定為乙狀結腸穿孔，經2次手術，始於9月
    13日出院。上訴人甲○○○則於健檢後，被告知有幽門螺旋
    桿菌，經被上訴人診斷並開藥服用，卻於服藥後產生發燒及
    手腳起紅疹等症狀，足見上訴人上開身體傷害，與被上訴人
    所進行之「放大型全大腸內視鏡特檢』及其診斷、開藥等行
    為之過失間，具有相當因果關係，爰依民法第 227條不完全
    給付及民法第184條第1項前段侵權行為之法律關係，請求被
    上訴人賠償上訴人乙○○○新台幣（下同） 1,664,666元、
    上訴人甲○○○50萬元，及均自起訴狀繕本送達翌日起至清
    償日止按年息5％計算之利息。
三、被上訴人則以：被上訴人為上訴人乙○○○進行之「放大型
    全大腸內試鏡特檢」，其過程順利，並無任何特別異常之處
    ，被上訴人亦未使用任何附有利刃之儀器，並未對上訴人乙
    ○○○之體內器官造成任何損害。上訴人乙○○○於健康檢
    查完成後，並無任何身體不適反應，足證上訴人乙○○○罹
    患之乙狀結腸穿孔與被上訴人進行之「放大型全大腸內試鏡
    特檢」無關，被上訴人對上訴人乙○○○委任進行之醫療事
    務，並無加害給付債務不履行之情形。又上訴人乙○○○發
    生乙狀結腸穿孔傷害之原因甚多，上訴人無法證明被上訴人
    為加害人，且從上訴人乙○○○之身體檢查錄影紀錄，足證
    上訴人田道之乙狀結腸穿孔並非被上訴人所造成，上訴人乙
    ○○○請求侵權行為損害賠償，顯無理由。至上訴人甲○○
    ○對被上訴人開立之藥物產生過敏部分，被上訴人問診開藥
    前，曾多次詢問上訴人甲○○○有無藥物過敏或有不能服用
    之藥物，上訴人甲○○○均答稱沒有，被上訴人顯無過失，
    自不成立侵權行為等語抗辯。
四、原審對於上訴人之請求，判決上訴人全部敗訴，上訴人聲明
    不服，提起上訴，求為：(一)原判決廢棄。(二)被上訴人應給付
    上訴人乙○○○ 1,664,666元，及自起訴狀繕本送達翌日起
    至清償日止按年息 5％計算之利息。(三)被上訴人應給付上訴
    人甲○○○50萬元，及自起訴狀繕本送達翌日起至清償日止
    按年息 5％計算之利息，願供擔保請准宣告假執行。被上訴
    人則求為判決駁回上訴，如受不利益之判決，願供擔保請准
    免為假執行。
五、經查，上訴人於91年 8月24日至被上訴人經營之診所進行全
    身健康檢查，上訴人乙○○○於接受被上訴人「放大型全大
    腸內視鏡特檢」檢查時並無異狀，返家後因腹部疼痛至台北
    榮民總醫院就診，發現乙狀結腸穿孔，經2次手術，始於9月
    13日出院。上訴人甲○○○則於檢查發現有幽門螺旋桿菌，
    被上訴人開藥與其服用後產生發燒及手腳起紅疹等過敏反應
    等事實，為兩造所不爭，並有輝雄聯合診所介紹健診項目資
    料、台北榮民總醫院住院診斷證明書、檢驗報告、住院醫療
    費用單據等影本可稽（見原法院簡易庭92年度北調字第31號
    卷），堪信為真。
六、上訴人主張：上訴人乙○○○因被上訴人全大腸內視鏡特檢
    ，致發生乙狀結腸穿孔，其間有相當因果關係云云，惟為被
    上訴人所否認。經查：
  (一)按醫療契約具特殊性、多樣性，屬非典型契約。接受醫療之
    人如主張因醫療行為致受損害，無論係依不完全給付（加害
    給付）或侵權行為之法律關係，均須證明損害之發生與醫療
    行為間有因果關係。所謂因果關係，係以接受醫療之人所受
    損害事實，依醫療行為施行部位、醫學文獻或臨床統計上相
    同醫療行為發生同種損害之可能性（蓋然性）、時間之因素
    （先後順序、損害發生距離醫療行為長短）、是否有其他可
    能因素介入等觀察判斷，通常均有發生同樣損害結果之可能
    者，該醫療行為與接受醫療之人所受損害間，即有因果關係
    。反之，則無因果關係。
  (二)上訴人乙○○○接受全大腸內視鏡檢查之時間為 91年8月24
    日上午11時48分，其自覺腹痛症狀發生後至台北榮民總醫院
    就診時間為 91年8月25日21時28分，相距達32小時，有上訴
    人乙○○○就診錄影帶、台北榮民總醫院就診病歷可憑（見
    原審卷第 130頁），堪信為真。
  (三)查：
  (1)原審將本件送請國立台灣大學醫學院附設醫院（下稱台大醫
    學院）鑑定，結論：「根據所提供之錄影帶仔細詳視後，顯
    示檢查過程順利，患者返家後已有進食數餐，一直到同年 8
    月26日患者發生下腹疼痛，已超過24小時（按：乙○○○至
    台北榮民總醫院就診時間為91年 8月25日21時28分，台大醫
    院認定乙○○○在 8月26日始發生腹痛症狀部分雖稍有錯誤
    ，惟依前開事證確認之時間計算亦超過24小時），此種臨床
    表現方式和過去文獻所報告全大腸鏡檢查所引起之結腸穿孔
    90%以上在24小時內發生，並不符合（參考文獻：Dis Colon
    Rectum 2001;44:713-6）。因此由提供的檢查錄影帶，加上
    患者檢查後可進食、超過24小時後才發生症狀等現象而言，
    並無積極證據證明此結腸穿孔係因施行檢查不慎而起」；「
    兩篇最具代表性文獻報告顯示，在美國梅約診所因大腸鏡檢
    查而引起的結腸穿孔病例都能在24小時發現（參考文獻：Ma
    yo Clin Proc 1997;72:7 29-33）；而另一篇的報告則顯示
    ，結腸穿孔之診斷，52％在檢查過程中或做完後發現，42％
    在24小時發現（參考文獻：Dis Colon Rectum2001;44:713-
     6）」；「結腸穿孔原因，文獻上亦有報告因誤食飲食之異
    物或本身大腸之疾病自然破裂或受撞擊等所造成，因此不排
    除有其他外力因素造成結腸破裂」；「醫學文獻上提到可能
    發生乙狀結腸穿孔原因包括外傷、憩室、腫瘤、潰瘍、異物
    、內視鏡檢查等。大腸內視鏡檢查或單人操作全大腸內視鏡
    檢查有可能造成乙狀結腸穿孔，但其發生率很低，文獻報告
    只有在0.1％以下（參考文獻：Dis Colon Rectum 2001;44:
     713-6）」；「過去文獻報告若單純因大腸鏡檢查造成的穿
    孔，其嚴重程度往往比接受大腸鏡治療（如瘜肉切除術等）
    者，來得嚴重（參考文獻：Dis Colon Rectum 1996;39:130
    8-14），換言之，因為採用大腸鏡作診斷而造成的穿孔通常
    傷口較大且污染較厲害（參考文獻：J Am Coll Surg 1994;
     179:333-337）。本案依據病病記載，應只有接受檢查，並
    無切片或瘜肉切除等治療，若因為作診斷而造成的穿孔，通
    常病情較嚴重。但由手術紀錄穿孔處顯示只有 5mm大小，且
    腹膜炎情形輕度，並且遲至 1天以後才發生症狀，這些現象
    與過去的臨床經驗與文獻報告結果相對而言較不尋常」；「
    由所提供之錄影帶過程平順、檢查後可以進食且已超過24小
    時，開刀時所見到的傷口及腹膜腔變化等現象而言，並無積
    極證據可完全判斷此案是歸因於全大腸鏡內視鏡檢查。其他
    可能導致穿孔之原因，如外力衝撞、誤食異物等，亦必須考
    慮」等語，有該院92年10月14日92校附醫秘字第9200209174
    號函可證（見原審卷第108頁至第111頁）。
  (2)本院再送行政院衛生署醫事審議委員會鑑定，其意見：「腸
    穿孔患者於穿孔發生後，因腸內物及空氣滲漏至腹腔，刺激
    腹膜及腸道，短時間內即會出現自覺症狀，如劇烈腹痛、腹
    部鼓脹。臨床症狀出現後，病人多無法進食」；「依目前已
    知大規模案例文獻報告，因大腸鏡檢查導致腸穿孔94-100％
    在24小時內被發現（參考文獻【1】Dis Colon Rectum Colo
    noscopic perforations 2001 May;44(5): 713-6、參考文獻
    【2】Mayo Clin Proc Management of Colonoscopicperfor
    a tions 1997 Aug;72(8):729-33）」；「因此，依腸穿孔病
    程及文獻推斷，因大腸鏡檢查導致腸穿孔患者，94-100％在
    24小時內應出現臨床自覺症狀而多無法進食」；「同理，依
    腸穿孔病程及文獻推斷，若大腸鏡檢查後可以進食數餐，而
    且在24小時後始被發現有穿孔，其鑑別診斷有二： [1]非大
    腸鏡操作相關之病因、 [2]臨床罕見之大腸鏡檢查後遲延性
    腸穿孔。但過去文獻報告顯示：大腸鏡檢查後遲延性腸穿孔
    與大腸鏡檢查操作本身並無明確因果相關（參考文獻 Am J
    Gastroenterol Endoscopic perforation of theco lon:
    lessons from a 10-year study Dec; 95(12):3418-22。）
    」；「診斷性大腸鏡（單純大腸鏡檢查）與治療性大腸鏡（
    息肉切除術等）導致之腸穿孔，後續病程嚴重度視受檢者本
    身大腸疾病狀況、術前清腸是否乾淨、穿孔位置、受檢者是
    否有其他器官系統疾病、平時使用藥物等因素而有明顯差異
    。過去回顧性文獻則報導診斷性大腸鏡導致之腸穿孔可能比
    治療性大腸鏡較為嚴重。（參考文獻【1】Dis ColonRectum
     Colonoscopic perf orations.Etiology,diagnosis,andma
    nagement 1996 Nov;39(11):1308-14、參考文獻【2】J AM
    Coll Surg Selective management of Colonoscop icperfo
    rations 1994 Sep;179(3):333-7）」；「Buscopan為腸道平
    滑肌解痙劑，Opidstan為類嗎啡止痛劑，Dorm作用為鎮靜、
    抗焦慮、肌肉鬆弛解痙。其中只有Dorm對受檢者意識有影響
    ，成人接受2.5mg Dorm可使其呈嗜睡鎮靜狀態，但並不足以
    造成昏迷（即：喪失意識且對痛覺無反應）」；「執行全大
    腸鏡時施以上述之解痙劑、止痛劑、鎮靜劑時，藥理作用可
    使受檢者減少檢查之疼痛不適，但並不足以造成昏迷。故檢
    查時若造成穿孔而有腸內物或空氣滲漏，病人仍應會有因疼
    痛引起之動作反應（肢體扭動、躁動）或口語表達（疼痛呻
    吟）。且其動作反應或口語表達程度視疼痛程度有關，應會
    達到大腸鏡操作者及助手可察覺程度」；「‧‧‧雖然受檢
    者因藥物作用而對疼痛的感受度降低，但大腸鏡檢查若造成
    穿孔而有腸內物或空氣滲漏，檢查進行當中病人應即會有因
    疼痛引起之動作反應或口語表達」；「大腸鏡檢查中，必須
    適度充氣才能順利操作腸鏡前進及後退觀察。檢查進行中若
    造成穿孔，由於大腸內壓力大於腹膜腔（原本應無空氣），
    所以腸內空氣會立即外洩到腹膜腔，腸腔空氣流失加上腹膜
    腔壓力徒增，雙重效應造成腸腔扁塌（程度視裂孔大小及空
    氣外洩多寡而定），此時操作困難度會明顯增加，而且可能
    因而增加檢查時間」；「如依大腸鏡檢查錄影帶顯示過程平
    順，因此即難以推斷出『操作過程不當而造成乙狀結腸穿孔
    』」；「若因大腸鏡檢查造成乙狀結腸穿孔，裂孔發生後由
    於腸腔內外壓力差大，空氣會立即外洩到腹膜腔造成腸腔扁
    塌，操作者難以充氣撐開腸腔。如大腸鏡檢查錄影帶顯示過
    程平順，而無此種腸腔扁塌難以充氣撐開之徵象，亦難推斷
    有『腸穿孔』發生」；「在手術確認前診斷腸穿孔，必須經
    由病人症狀、醫師檢查、X 光影像等資料合併參酌鑑別。依
    所提供各項資料證據及上述意見，無法合理推斷丁○○施作
    大腸鏡檢查不慎造成乙狀結腸穿孔」等語，有該會鑑定書可
    按（見本院卷2第21頁至第25頁）。
  (3)綜上，台大醫學院及行政院衛生署醫事審議委員會均認定乙
    ○○○之乙狀結腸穿孔與被上訴人之大腸鏡檢查無相當因果
    關係。上開 2鑑定機構本其專業所為之鑑定，其就證據之推
    理、論斷，合乎經驗及論理法則。乙○○○檢查之過程平順
    ，並無當場乙狀結腸穿孔，檢查後可以進食且已超過24小時
    ，開刀時所見到的傷口僅5mm 大小，且腹膜炎情形輕度，其
    特徵與大腸鏡內視鏡檢查導致之穿孔不符，本院採相同見解
    ，認其間無因果關係。上訴人雖提出醫學文獻，主張僅有52
    %之結腸穿孔係大腸鏡檢查後立即發現云云（見本院卷2第第
    45頁、第50頁至第87頁），但各該醫學文獻係就通案研究，
    並非就本案為鑑定，縱使有48% 係嗣後發現，亦不足證明本
    件之因果關係。又，本件既無因果關係，自不生被上訴人是
    否有可歸責事由、未盡告知檢查有潛在危險之義務、或「事
    實本身說明一切」法則減輕、緩和上訴人舉證責任等問題（
    見本院卷2第48頁、第107頁、第134頁、第135頁），併予指
    明。
  (四)上訴人雖以：被上訴人為乙○○○施作全大腸鏡檢查前，曾
    為上訴人施打 Buscopan、Opistan、Dorm三種藥物，乙○○
    ○作全大腸鏡檢查時係處於昏睡之無意識狀態，縱依檢查過
    程錄影帶顯示並無異狀，及檢查所花之時間快速，亦無法排
    除上訴人乙○○○之乙狀結腸穿孔係因被上訴人施作全大腸
    鏡檢查不慎所致之可能性云云。惟此三種藥物Buscopan為防
    止進行內視鏡時發生胃腸道痙攣、 Opistan為止痛用、Dorm
    為快速鎮靜減輕焦慮用，本案依病歷記錄其劑量皆在規定範
    圍內，此有前開台大醫院93年1月27日93校附醫秘字第93002
    00082號函可證（見原審卷第180頁至第182頁 ）。行政院衛
    生署醫事審議委員會亦認：「Buscopan為腸道平滑肌解痙劑
    ，Opidstan為類嗎啡止痛劑，Dorm作用為鎮靜、抗焦慮、肌
    肉鬆弛解痙。其中只有Dorm對受檢者意識有影響，成人接受
    2.5mg Dorm可使其呈嗜睡鎮靜狀態，但並不足以造成昏迷（
    即：喪失意識且對痛覺無反應）」；「執行全大腸鏡時施以
    上述之解痙劑、止痛劑、鎮靜劑時，藥理作用可使受檢者減
    少檢查之疼痛不適，但並不足以造成昏迷。故檢查時若造成
    穿孔而有腸內物或空氣滲漏，病人仍應會有因疼痛引起之動
    作反應（肢體扭動、躁動）或口語表達（疼痛呻吟）。且其
    動作反應或口語表達程度視疼痛程度有關，應會達到大腸鏡
    操作者及助手可察覺程度」；「‧‧‧雖然受檢者因藥物作
    用而對疼痛的感受度降低，但大腸鏡檢查若造成穿孔而有腸
    內物或空氣滲漏，檢查進行當中病人應即會有因疼痛引起之
    動作反應或口語表達」；「大腸鏡檢查中，必須適度充氣才
    能順利操作腸鏡前進及後退觀察。檢查進行中若造成穿孔，
    由於大腸內壓力大於腹膜腔（原本應無空氣），所以腸內空
    氣會立即外洩到腹膜腔，腸腔空氣流失加上腹膜腔壓力徒增
    ，雙重效應造成腸腔扁塌（程度視裂孔大小及空氣外洩多寡
    而定），此時操作困難度會明顯增加，而且可能因而增加檢
    查時間」等語，已如前述，故藥物注射雖有助於檢查過程平
    順，或遲延症狀發生之時間，但乙○○○並非昏迷，檢查中
    如乙狀結腸穿孔，乙○○○應有痛覺，故上訴人之主張，並
    不足取。至於證人丙○○證稱：大腸鏡檢查時仍有知覺（見
    本院卷1第95頁）、戊○○證稱 ：剛開始時有知覺，到後來
    就沒有知覺云云（見本院卷 1第96頁），前開證人檢查時並
    無發生乙狀結腸穿孔，故不足以證明大腸鏡檢查造成乙狀結
    腸穿孔，仍無痛覺。
  (五)台北榮民總醫院施行緊急手術之姜正愷醫師 92年6月18日函
    雖記載：「一般穿孔至發炎之時間因穿孔之大小及污染之程
    度而有不同：穿孔大，污染嚴重則發炎會較快，較嚴重；反
    之會較慢，如病患腸道內乾淨（例如作大腸鏡前有吃瀉藥）
    則發炎時間可能會較緩一點」等語，惟一般大腸鏡檢查前，
    均以瀉藥等方式清理腸道，為眾所週知之事實，腸道內乾淨
    係屬常態，故該函不能說明上訴人乙○○○症狀之發生，何
    以較一般患者為遲，姜正愷醫師 92年6月18日函無法證明乙
    ○○○之乙狀結腸穿孔與大腸鏡檢查間有因果關係。又，姜
    正愷醫師92年6月18日覆原審函中，雖表示：「 乙○○○至
    急診室時並無明顯可能造成乙狀結腸破裂之外傷；無明顯可
    能造成乙狀結腸破裂之過去史」（見原審卷第77頁），台北
    榮民醫院93年10月27日北總外字第0930012583號函亦表示：
    「病患乙○○○（TABUCHI  MICHIYA）並無跡象為異物造成
    乙狀結腸穿孔」等語（見本院卷1第194頁）。前開函件曾送
    行政院衛生署醫事審議委員會參考，有本院93年11月25日院
    信民黃字第0930014309號函可稽（見本院卷1第205頁）。查
    ：造成乙狀結腸穿孔之原因多端，大腸鏡檢查後腸內充滿空
    氣，本較未充氣狀態易於破裂，由乙○○○檢查之狀況判斷
    ，已無法認定有因果關係，自不得依消去法，認無明顯外傷
    、無明顯過去史、或無異物跡象，即認定大腸鏡檢查與乙狀
    結腸穿孔間有因果關係。
七、上訴人主張：上訴人甲○○○服用被上訴人所開立藥物後 3
    個小時，產生發燒及手腳起紅疹等症狀，被上訴人之診斷、
    開藥等行為有過失，其間具有相當因果關係云云，惟為被上
    訴人所否認。經查：上訴人甲○○○因被上訴人開立之藥物
    產生過敏等情，為兩造所不爭。惟查：被上訴人於上訴人甲
    ○○○於服用藥物前，曾請上訴人甲○○○填寫「基本健康
    評價表」，其中「是否會對藥物產生過敏」一欄，上訴人甲
    ○○○勾選「不會」。被上訴人問診開藥時，曾再次詢問上
    訴人甲○○○有無藥物過敏或有不能服用之藥物，上訴人甲
    ○○○均答稱沒有等情，為兩造所不爭，並有基本健康評價
    表可憑，堪信為真。被上訴人給藥前既已查證上訴人甲○○
    ○有無藥物過敏，已盡善良管理人之注意義務，應認被上訴
    人之診斷及開藥並無過失。上訴人甲○○○又主張：上訴人
    甲○○○產生發燒及手腳起紅疹等症狀，亦有可能係大腸鏡
    檢查時器械不潔或傳染疾病所致云云（見本院卷第132頁）
    。惟查服藥後3小時，手腳起紅疹，應屬過敏現象，為眾所
    週知之事實，上訴人甲○○○並無證據證明器械不潔，僅憑
    臆測，自不足取。
八、綜上所述，上訴人依民法第227條不完全給付及民法第184條
    第 1項前段侵權行為之法律關係，分別分別請求被上訴人給
    付上訴人乙○○○ 1,664,666元、上訴人甲○○○50萬元，
    及均自起訴狀繕本送達翌日起至清償日止按年息 5％計算之
    利息，為無理由，不應准許。其假執行之聲請亦失所附麗，
    應併予駁回。原審為上訴人敗訴之判決，及駁回其假執行之
    聲請，並無不合。上訴意旨指摘原判決不當，求予廢棄改判
    ，為無理由，應予駁回。
九、本件事證已臻明確，兩造其餘攻擊、防禦方法及未經援用之
    證據，經本院審酌後認對判決結果不生影響，爰不一一論列
    ，附此敘明。
十、據上論結，本件上訴為無理由，依民事訴訟法第449條第1項
    、第78條，判決如主文。
中    華    民    國    95    年    11    月    7     日
                    民事第十一庭
                        審判長法  官 鄭雅萍
                              法  官 薛中興
                              法  官 林恩山
正本係照原本作成。
如不服本判決，應於收受送達後20日內向本院提出上訴書狀，其
未表明上訴理由者，應於提出上訴後20日內向本院補提理由書狀
（均須按他造當事人之人數附繕本）上訴時應提出委任律師或具
有律師資格之人之委任狀；委任有律師資格者，另應附具律師資
格證書及釋明委任人與受任人有民事訴訟法第466條之1第1項但
書或第2項（詳附註）所定關係之釋明文書影本。
中    華    民    國    95    年    11    月    9     日
                              書記官  周淑靜
附註：
民事訴訟法第466條之1（第1項、第2項）：
對於第二審判決上訴，上訴人應委任律師為訴訟代理人。但上訴
人或其他法定代理人具有律師資格者，不在此限。
上訴人之配偶、三親等內之血親、二親等內之姻親，或上訴人為
法人、中央或地方機關時，其所屬專任人員具有律師資格並經法
院認為適當者，亦得為第三審訴訟代理人。


司法院資訊處製作；財團法人民間司法改革基金會備份。
